【裁判字號】    88,聲再,270
【裁判日期】    891031
【裁判案由】    聲請再審
【裁判全文】
臺灣高等法院高雄分院刑事裁定                    八十八年度聲再字第二七號
    再審聲請人
    即 自訴 人  甲○○
    受 判決 人  乙○○
右列聲請人因受判決人詐欺案件，對於本院八十八年度上易字第五九０號中華民國八
十八年九月十五日第二審確定判決（原審案號：臺灣高雄地方法院八十七年度自字第
三六九號），聲請再審，本院裁定如左：
      主  文
再審之聲請駁回。
      理  由
一、聲請意旨略稱：原確定判決認事錯誤之事實、證據分述如次﹕
（一）查國有財產局函以：八十二年八月間，本案土地為唐榮鐵工廠股份有限公司（
      以下簡稱唐榮公司）無權占有，迄八十六年三月間則除唐榮公司外尚有陳正雄
      、洪林儀、蔡上海、邱長陽及不詳姓名者均為中都街九十七巷居民均由中都街
      九十七巷出入者，其建物計二九六‧五平方公尺共九六‧三六二五坪見函附件
      Ｂ一Ｏ七六號、Ａ、Ｂ、Ｃ、Ｄ、Ｅ、Ｆ、Ｇ部分，至Ｈ部分不詳姓名人放置
      鴿籠、棚架、草木雜物約八三六‧五平方公尺，計二七一‧八六三五坪為空地
      ，至於一Ｏ七六之一號為黃文佐占用，則係中華橫路二四七號（原為五十三號
      之一），也就是自訴人向被告買受之土地西鄰地。再依該函附件Ｄ國有土地使
      用圖以觀，被告向李江舜購買二十坪四間合板竹棚係在唐榮倉庫左（東）即紅
      色位置，而自訴人向被告購買之位置係在倉庫之極西邊，與一Ｏ七六之一號土
      地建物即中華橫路五三之一號現為同路二四七號隔壁紅線部分共七十坪。再依
      該函附件及所載一Ｏ七六號土地面積為一一三三平方公尺總共為三六八‧二二
      五坪而已，但原審將面積擴大為約九百多坪（超過實際總面積二倍多），原確
      定判決並藉此認定被告擔任里長得知該占有地為國有或許可向國有財產局申購
      ，乃四處尋找買主，合力申購，嗣因礙於法令而不得申請，致被告遭承購占有
      權之買主多次告訴詐欺，惟均因係民事糾紛或不起訴處分或判決無罪云云，但
      查所謂因礙於法令係因被告根本毫無佔有使用權所致，（倘被告確有占有使用
      權絕對可以申購）確實是被告神通廣大均以民事糾葛而處分或判決無罪，甚至
      連其中有一件竊佔案一審判處被告有期徒刑一年十月，經被告上訴鈞院經過數
      年亦改判無罪由此足見一斑。其實不管國財局函暨附件或其辦事員賴郁文到庭
      結證，一致表明被告並無占有使用該第一Ｏ七六號土地之權，詎料原判決竟然
      尚利用該函替被告脫罪，實在不可思議，使人百思不解，難怪被告食髓知味再
      三作案。
（二）復查鈞院受理八十二年度上易字第一三九三號刑事判決理由四、第四行，經查
      上揭土地原有違建木造房屋四間原始使用人李江舜，被告於六十八年間以新台
      幣（下同）八十萬元向李江舜買受，現在使用中，業經證人李和進即李江舜之
      子於原審證述屬實，復經本院勘驗該土地現場，經張芳原證稱告訴人所買之土
      地係在倉庫左（東）邊，呂國樹前來整地時為被告所阻．．．云云一節，為同
      判決理由四、第十五至第十八行所認定者。惟查被告於八十八年五月二十一日
      聲請鈞院調高雄地檢署七十七年度偵字第六一五二號歐陽連漲公共危險案卷，
      第十九頁勘驗現場附圖明白記載「有公有土地（即本件系爭之第一Ｏ七六號土
      地）已燒毀原合板竹棚約二十坪，其位置亦在唐榮倉庫左（東）邊」，適與鈞
      院援引八十二年上易字第一三九三號理由四第十五至十八行即張芳原證稱告訴
      人所買地點係在倉庫左（東）邊相吻合。由此足證被告向李江舜購買之四間木
      造平房既於七十七年三月二十三日遭案外人歐陽連漲不慎燒燬，何況被告於七
      十七年四月十六日向高雄市政府警察局三民分局報案時答稱：「我的住處全部
      被燒毀損失約新台幣捌萬元」，此有高雄市警三分字第三四七五號三民分局刑
      事案件偵查卷第七頁（該案附在高雄地檢署七十七年偵字第六一五二號案內）
      。請參照自明，足見被告對已燒毀之合板竹棚二十坪使用權因燒燬而業已喪失
      占有權，被告竟復於七十七年六月間，分別出讓距其已燒燬位置二、三十公尺
      遠且無使用權之土地與自訴人，連同同小段一Ｏ七六、一一二一號兩筆土地共
      七十坪以上，足證被告出售自訴人之土地絕對非被告購自李江舜之土地自明。
      則本件判決認定被告有占有權顯與事實不符，難道在該地之東邊僅以八萬元向
      李江舜買二十坪合板竹棚即能認定其對該東西長形土地全部三百六十‧八二二
      五坪土地都要由告占有使用？是原判決認定被告在一Ｏ七六號土地之極西即判
      決附圖乙案有占有使用權顯然與事實不符，足證原確定判決認定事實錯誤，無
      可維持。
（三）再查自訴人向被告承購系爭土地固由鄭人豪介紹者，惟當場被告非但向自訴人
      等表示其有占有使用權利外，尚提出高雄地檢署被傳喚人乙○○公共危險罪之
      傳票給自訴人看，且在出售自訴人之土地上放置已燒燬木料使自訴人信以為真
      ，陷入錯誤，始向被告購買，之後自訴人岳父有意購買，自訴人再向被告詢問
      ，被告又說該號土地有四百多坪都是我（被告）占有使用者，你的東鄰三十坪
      可以賣他云云，自訴人不疑有他，再以岳父名義向被告購買並在被告住宅（現
      已拆除開闢為公園）書寫讓渡書載明：「應於唐榮磚廠出售後將出讓土地點交
      受讓人使用蓋屋，恐口無憑，特立本讓渡書二份各執一份為據」，並附購地位
      置圖在讓渡書後面，是見自訴人所購包括國有地，唐榮地均在內至中華橫路路
      邊，有人證鄭人豪、余南宏、蕭協力、駱文雄，以及證物讓渡書含附圖俱在是
      被告欺騙自訴人，人證物證齊全（請參照讓渡書及附圖及第二次讓渡書），確
      定判決不予採信，竟採納辯護人與被告自編自導共演之不實在之事實，原判決
      竟謂被告未向自訴人使用詐術，是自訴人自認可向國有財產局購買等語亦屬可
      採云云，足證原判決棄人證物證於不顧，而採納空口無憑自編自演之詞，是原
      判決認定事實錯誤之二。又被告縱對一Ｏ七六號國有土地以八萬元向李江舜購
      買二十坪合板竹棚不慎因燒燬而喪失占有權亦只有二十坪之權利而已，但被告
      出售自訴人七十坪，鄭人豪、余南宏、洪嘉鴻各六十坪、蕭協力三十坪，再加
      上被告所呈附卷處分書或判決書之告訴人所買者達五、六百坪以上，被告溢賣
      其已失權利土地達二十倍甚至超過該號土地總面積一倍以上，如此行為非詐欺
      ，還算是民事糾紛嗎？難道自訴人等都是白癡或三歲孩童自願平白送錢給被告
      吃燒吃冷嗎？抑或自願向被告買受毫無出入通道之之土地嗎？如此不當之判決
      自訴人無法苟同，更難令人折服。
（四）又被告始終否認出售同段一一二一地號給自訴人，惟原確定判決竟然引用自訴
      人提出並聲明係由被告提供已解約讓渡書給自訴人抄寫之七十七年六月七日讓
      渡書所載「讓渡人當時將土地點交受讓人全權使用．．」，以及認自訴人指被
      告一直不能交付土地，核與事實不符，並認自訴人延至八十八年六月始提出本
      件自訴，顯係因公用土地不能移轉登記之民事糾葛，而認定被告無罪，顯然離
譜嚴重違背真實事實，又該唐榮地確非被告占有使用者有所有權，業經唐榮公
      司函復一審表明無他人占有在卷（請參照唐榮公司函）外，連被告亦自承非其
      占有，不料原判決更認定被告已將該唐榮地點交自訴人全權使用，足見原判決
      認定事實錯誤之極。
（五）查被告於八十年六月一日與自訴人、余南宏等訂立房屋承攬合約取去訂金七萬
      元後即逃之夭夭，此有合約書可證。嗣雖經自訴人及余南宏分別數十次找尋被
      告均避不見面，之後其住宅及遭市政府闢為公園，自訴人才作罷，但自始至今
      被告連一枝竹木一塊磚一片亞鉛板都未送到現場，以上事實有余南宏可證，惟
      一審勘驗現場余南宏請求法官訊問，法官說地點不錯即可，拒問之後，開庭時
      祇問余某購地之事而未問蓋屋之事，此有余南宏訊問筆錄可證，隨後一審更將
      被告尚欠余某地款三萬多元變成建屋款三萬多元未還之判決（請參照一審八十
      八年一月二十日訊問筆錄），上訴二審後自訴人再三請求再傳余南宏作證被拒
      ，自訴人亦無可奈何，判決結果竟以「事後因雙方對建材之品質式樣有爭議，
      被告認會造成虧損乃向自訴人等說明並解約退款七萬元於鄭人豪完畢」，藉此
      認為民事糾紛云云乙節，法官辦案應憑證據為法所明定者，被告究何時向何人
      解約既未說明又無任何證據，原判決居然採信，至退款給鄭人豪當庭為鄭某所
      否認，審判長問被告有何人證物證，被告答無，有筆錄在案，況這點鄭人豪在
      一審曾結證被告於七、八年後退還地款三十萬元，縱被告有退建屋定金七萬元
      ，亦在案發五年後之事，此有一、二審鄭人豪筆錄可證，是原判決僅憑辯護人
      自編自導與被告共演之所謂「因建材之品質式樣有爭議已解約退款等塞責之詞
      」，全部採信，既置真實事實及人證於外，該確定判決認定事實顯然錯誤。
（六）綜上所述，被告在系爭第一Ｏ七六、一一二一國有土地及唐榮地上根本毫無占
      有使用權存在（縱在國有土地及唐榮倉庫左（東）有二十坪四間合板竹棚，只
      值八萬元，業於七十六年三月二十三日燒燬，即已喪失使用權），竟於七十六
      年六月七日及二十九日，分別出售共七十坪給自訴人詐騙自訴人三十五萬元，
      又於八十年六月一日，向自訴人騙去蓋竹木平房定金七萬元，合計四十二萬元
      之事實，人證物證齊全外，復有唐榮公司函、及國財局暨附件、以及其辦事員
      賴郁文結證在卷可證，詎料原審竟然歪曲上開兩公函之事實，至於鈞院八十二
      年度上易字第一三九三號暨經調高雄地檢署七十七年度偵字第六一五二號歐陽
      連漲公共危險案及卷附高雄市警察局三民分局刑事卷即可證明被告向李江舜購
      買二十坪合板竹棚已燒毀，縱尚有權亦僅二十坪而已，被告竟出售七十坪非燒
      毀地點之土地與自訴人，更將該第一Ｏ七六號（僅三六八‧二二五坪）出售其
      他人達五、六百坪以上，又因被告無占有使用權利而無法購買公有地者，原審
      竟置以上人證物證真實事實於不顧，憑空聽信被告所辯因公有土地受法令限制
      ，致無法辦移轉登記屬民事糾紛，認定被告無罪判決，駁回上訴，是原判決認
      定事實全部錯誤，殊難令人信服。本案人證物證齊全，一、二審法官竟彎曲事
      實，濫寫理由，抹昧良心判決被告無罪，為此援依刑事訴訟法第四百二十二條
      第二款、第四百二十五條之規定，狀請賜准再審，撤銷原判決，治被告應得之
      罪。
二、按自訴人為受判決人之不利益聲請再審者，以有刑事訴訟法第四百二十二條第一
    款規定之情形為限；亦即有同法第四百二十條第一款、第二款、第四款或第五款
    之情形者，即有(1)原判決所憑之證物已證明其為偽造或變造者；(2)原判決所憑之
  證言、鑑定或通譯已證明其為虛偽者；(3)原判決所憑之通常法院或特別法院之裁
    判已經確定裁判變更者；(4)參與原判決或前審判決或判決前所行調查之法官，或
    參與偵查或起訴之檢察官，因該案件犯職務上之罪已經證明者，或因該案件違法
    失職已受懲戒處分，足以影響原判決者之情形之一，自訴人始得為受判決人之不
    利益聲請再審，此觀之刑事訴訟法第四百二十八條第一項、第四百二十二條第一
    款、第四百二十條第一項第一款、第二款、第四款、第五款之規定自明。又無罪
    之判決確定後，如原判決所憑之證物，已證明其為偽造或變造者，為受判決人之
    不利益，固得聲請再審，但刑事訴訟法第四百二十條第二項所謂已證明其為偽造
    或變造，以經判決確定或其刑事訴訟不能開始或續行，非因證據不足者為限之規
    定，應同樣有其適用，最高法院亦著有六十九年台抗字第一七六號判例一七六號
    判例可資參照。
三、經查：
（一）本件聲請人聲請再審意旨雖指：被告在系爭第一Ｏ七六、一一二一國有土地及
      唐榮地上根本毫無占有使用權存在，縱在國有土地及唐榮倉庫左（東）有二十
      坪四間合板竹棚，只值八萬元，業於七十六年三月二十三日燒燬，即已喪失使
用權，竟於七十六年六月七日及二十九日，分別出售共七十坪給自訴人，詐騙
      自訴人三十五萬元，又於八十年六月一日，向自訴人騙取蓋竹木平房定金七萬
      元，合計四十二萬元，事實人證物證齊全，復有唐榮公司函、及國財局暨附件
      、以及其辦事員賴郁文結證在卷可證，並有本院八十二年度上易字第一三九三
      號案，經調台灣高雄地方法院檢察署七十七年度偵字第六一五二號歐陽連漲公
      共危險案及卷附高雄市政府警察局三民分局刑事卷，即可證明被告向李江舜購
      買二十坪合板竹棚已燒燬，縱尚有權亦僅二十坪而已，被告竟出售七十坪非燒
      毀地點之土地與自訴人，更將該第一Ｏ七六號（僅三六八‧二二五坪）出售其
      他人達五、六百坪以上，又因被告無占有使用權利而無法購買公有地者，原審
      竟置以上人證物證真實事實於不顧。又該唐榮地確非被告占有使用者有所有權
      ，業經唐榮公司函復一審表明無他人占有在卷外，連被告亦自承非其占有，原
      判決竟認定被告已將該唐榮地點交自訴人全權使用，足見原判決認定事實錯誤
      。再原判決認「事後因雙方對建材之品質式樣有爭議，被告認會造成虧損乃向
      自訴人等說明並解約退款七萬元於鄭人豪完畢」，而認為本案為民事糾紛乙節
      ，然被告究何時向何人解約，既未說明，又無任何證據，原判決居然採信，且
      退款給鄭人豪又為鄭人豪當庭否認，原判決顯認定有誤，是本案有再審理由云
      云。姑不論上開指陳是否足以動搖原確定判決，縱認係所謂之「新事實、新證
      據」，惟自訴人為受判決人之不利益聲請再審者，以有刑事訴訟法第四百二十
      二條第一款規定之情形，即有同法第四百二十條第一款、第二款、第四款或第
      五款之情形者為限，亦即自訴人為受判決人之不利益聲請再審，須有(1)「原判
      決所憑之證物已證明其為偽造或變更者」、(2)「原判決所憑之證言、鑑定或通
      譯已證明其為虛偽者」、(3)「原判決所憑之通常法院或特別法院之裁判已經確
      定裁判變更者」、(4)「參與原判決或前審判決或判決前所行調查之法官，或參
      與偵查或起訴之檢察官，因該案件犯職務上之罪已經證明者」之情形之一者為
      限，並不包括刑事訴訟法第四百二十二條第二款之發現新證據在內，聲請人所
      指陳此等情形，自非屬得為受判決人之不利益而聲請再審之理由。
（二）查再審係為原確定判決認定事實錯誤而設之救濟程序，法律之適用問題，與事
      實之認定無涉，自非屬得為聲請再審之理由。本件聲請人聲請再審意旨，雖逐
      項指摘原確定判決不依證據，認定事實錯誤，被告之犯行，已合於詐欺之構成
      要件云云。惟證據取捨適用法則是否合法妥適，並非再審程序所得救濟，原確
      定判決認無證據足認為被告構成詐欺犯行，業於判決理由內敘明，聲請人所指
      被告有合於詐欺犯罪構成要件之行為，徒就原確定判決所為證據之取捨據以爭
      執，自非屬合法之再審理由。
（三）本件聲請人前開聲請再審意旨，雖認承辦法官有偏頗、枉法之嫌云云。惟如前
      所述，自訴人為受判決人之不利益聲請再審，係以有刑事訴訟法第四百二十二
      條第一款規定之情形為限，而該第四百二十二條第一款之規定，則為具有同法
      第四百二十條第一項第一款、第二款、第四款或第五款之情形者，且依刑事訴
      訟法第四百二十條第二項規定：「前項第一款至第三款及第五款情形之證明，
      以經判決確定，或其刑事訴訟不能開始或續行非因證據不足者為限，得聲請再
      審。」，惟本件聲請人即自訴人所指摘原確定判決承辦法官有偏頗、枉法之嫌
      ，並未提出確定判決或刑事訴訟不能開始或續行非因證據不足之事證，以證明
      原判決承辦法官因該案件犯職務上之罪，亦無相當之證據足以證明承辦法官因
      該案件犯職務上之罪，顯不足以動搖原確定判決，依前開判例意旨，自亦非屬
      前開條款所定得聲請再審之理由。
四、綜上所述，本件聲請人即自訴人依刑事訴訟法第四百二十二條第二款之規定，聲
    請再審，核與同法第四百二十八條所定自訴人聲請再審之要件不符，且其所舉前
    開聲請再審之理由，亦與刑事訴訟法第四百二十條第一項第一款、第二款、第四
    款或第五款所定之情形，無一相符。應認本件聲請人聲請再審，為無再審理由，
    爰依同法第四百三十四條第一項，裁定如主文。
中    華    民    國     八十九     年      十        月     三十一     日
                              臺灣高等法院高雄分院刑事第三庭
                                  審判長法官  莊秋桃
                                        法官  謝宏宗
                                        法官  魏式璧
右正本證明與原本無異。
不得抗告。
                                      書記官  楊茱宜
中    華    民    國     八十九     年      十一      月     三         日
                                          Ｂ


司法院資訊處製作；財團法人民間司法改革基金會備份。
